【裁判字號】    99,台上,3062
【裁判日期】    990520
【裁判案由】    業務過失致人於死
【裁判全文】
最高法院刑事判決            九十九年度台上字第三０六二號
上  訴  人  台灣高等法院檢察署檢察官
被      告  甲○○
上列上訴人因被告業務過失致人於死案件，不服台灣高等法院中
華民國九十七年六月五日第二審判決（九十七年度交上訴字第四
０號，起訴案號：台灣台北地方法院檢察署九十六年度偵續一字
第二０號），提起上訴，本院判決如下：
    主  文
原判決撤銷，發回台灣高等法院。
    理  由
本件原判決以公訴意旨略以：被告甲○○以駕駛營業大貨車送貨
為業，係從事駕駛業務之人，於民國九十五年二月十五日上午六
時許，駕駛車號ＧＺ－八七０號營業大貨車，沿台北市○○○路
內側快車道由南往北方向直行至中山北路三段五十三號前，本應
注意該路段行車時速不得超過五十公里，及大型汽車在雙向四車
道行駛時，除超越同一車道之前車或準備左轉外，均不得在內側
車道行駛，而依當時陰天，晨光有照明，路面乾燥、無缺陷，亦
無障礙物，視距良好，並無不能注意之情事，竟疏未注意，適有
陳明清（業經判處有期徒刑罪刑確定）駕駛車號２Ｄ－五一九號
營業小客車（下稱計程車）沿中山北路由北往南方向之內側快車
道駛至該處，跨越分向限制線，而駛入該路段由南往北方向來車
之內側快車道上逆向前行，被告因突見陳明清駕駛之計程車逆向
迎面駛近，雖緊急採取煞車之措施，仍因車速過快及兩車距離過
近，且因其右側車道上有一自小客車行進中，故向左偏閃避，而
迎面與未採取任何煞車或迴避動作之陳明清所駕駛之計程車，在
中山北路三段五十三號前由南往北方向之內側快車道靠近分向限
制線附近對撞，陳明清搭載之乘客許迪凱因猛烈撞擊而受有頭部
外傷合併嚴重腦挫傷、第七頸椎及第三胸椎骨折合併脊髓損傷之
傷害，經送醫急救無效，於同日晚間九時十五分許死亡，因認被
告涉犯刑法第二百七十六條第二項業務過失致人於死罪嫌等情。
經審理後，以不能證明被告犯罪，因而維持第一審無罪之判決，
駁回檢察官在第二審之上訴，固非無見。
惟查：(一)、汽車行駛時，駕駛人應注意車前狀況，並隨時採取必
要之安全措施，道路交通安全規則第九十四條第三項定有明文。
又為提昇交通工具效能以促進交通快捷迅速，並兼顧維護交通秩
序以保障公眾行之安全，凡參與交通之車輛駕駛人、行人及其他
使用道路者，均負有預防危險發生之注意義務。故任何駕駛人、
行人或其他使用人，均可信賴其餘參與交通或使用道路者，亦能
遵守交通規則，並互相採取謹慎注意之安全行為。本此信賴原則
，任一參與交通或使用道路之人並無必須預見其他參與交通或使
用道路者之違規或不安全行為，以防止事故發生之注意義務；如
信賴他人因遵守交通規則將為一定行為，而採取相對應之適當措
置時，即可認已盡其注意義務。然於有充分餘裕得以迴避事故之
發生者，既尚能在於己無損之情況下，採取適當舉措以避免損害
他人之生命、身體及其他財產利益，基於社會相當性之考量，即
有防免事故發生之注意義務。原判決理由說明本案車禍之發生，
全係因陳明清突然超越雙黃線駛入對向車道之無法預料的舉措所
致，被告縱有違反九十五年六月三十日修正前道路交通安全規則
第九十八條第一項第一款之違規行為（即大型汽車除超越同一車
道之前車或準備左轉彎外，均不得在內側車道行駛。），經客觀
之事後審查，認為在一般情形下，大貨車不必然在違規行駛內側
車道時，均會遇有他車突然超越雙黃線闖入而與之相撞的情形，
是被告違規行為與本案車禍之結果間，難認具有相當因果關係，
自無法遽以刑法業務過失致人於死罪之刑責相繩等由（見原判決
第五頁倒數第一行至第六頁第八行）。然依被告於偵查中供稱：
「……我發現三十公尺前的計程車，從對向衝到我的車道來，我
就趕緊煞車。」（見偵字第四四四三號卷第五十八頁）、「（問
：當時為何向左閃避，而不向右閃避？）因我看到陳明清的車輛
時，車頭大燈已經照到我的眼睛，我很自然就向左閃避，對方的
車有點像Ｓ型……當我看到該車時，他已切入南向北的第二車道
，又切入南向北的第一車道，我才會很自然的向左閃避。」等語
（見偵續字第五三０號卷第九頁），及參以卷附事故現場照片、
道路交通事故現場圖所示（見偵續字第五三０號卷第二十二、三
十頁），被告駕駛之營業大貨車遺留於現場之煞車痕係由內側車
道斜向雙黃線，肇事後營業大貨車並已跨越雙黃線等情，足見被
告當時確係採取煞車及向左閃避之措施。然被告既已於肇事前三
十公尺即見陳明清所駕駛之計程車跨越雙黃線駛入其車道內，並
已再右轉欲駛入自己之車道，以上開情形而論，被告是否無充裕
之時間，採取「向右」閃避之安全措施，以避開或減輕撞擊所造
成之危險；被告上開所謂「自然向左閃避」，致其營業大貨車跨
越雙黃線而正面與計程車發生碰撞，以職業駕駛人而言，是否符
合駕駛常規，而無操作疏誤。原判決均未論述說明，即遽為有利
於被告之認定，自有理由不備之違誤。(二)、原判決理由欄明證
人李振中於第一審另案（即陳明清業務過失致死案）審理時證稱
：當時沒有下雨，但路面是潮濕的等語，且觀之現場處理員警所
拍攝之照片，其中顯示拍攝時間為二月十五日上午六時十分五十
四秒之照片，斯時消防車尚未到現場，以肉眼觀察上開照片，其
右側地面有明顯反光之現象，足見肇事地點於案發當時確有微量
濕氣浸潤之跡象，但無積水或明顯潮濕，而肇事地點該路段係於
九十二年八月三十一日至同年九月八日進行刨除柏油再鋪新柏油
之路面整修工程，足認案發當時之路面係潮濕且屬一年至三年之
瀝青路面，則以營業大貨車於案發現場遺留之剎車痕跡，其平均
剎車痕長度為十四點零五公尺，對照「一般公路汽車煞車距離、
行車速度對照表」，可見被告當時之車速介於四十五至五十公里
之間，並無超速行駛之違規等由（見原判決第四頁第九至倒數第
六行）。然上開理由先載稱肇事地點於案發當時「確有微量濕氣
浸潤之跡象，但無積水或明顯潮濕」，嗣又稱「路面係潮濕」，
前後記載不盡相符；且上開所謂「微量濕氣浸潤之跡象」，是否
該當卷附「一般公路汽車煞車距離、行車速度對照表」（見偵字
第四四四三號卷第六十五頁）所載路面狀況係「潮濕」之情形，
而得以該對照表之數據推斷車速，原判決未予究明，已有未合。
再者，肇事地點之路面狀況係「乾燥」等情，有附道路交通事故
調查表在卷可證（見偵續一字第二０號卷第六十五頁），顯與李
振中上開所證不符；雖卷附拍攝時間為二月十五日上午六時十分
五十四秒之照片（見偵續字第五三０號卷第二十一頁），以肉眼
觀之，上開照片右側地面有明顯反光之現象，然該照片左側靠近
計程車部分之路面則係乾燥，是上開所謂「地面有明顯反光之現
象」，是否確係「微量濕氣浸潤」路面之跡象。原審就此部分未
予調查、釐清，即以李振中上開所證及該照片，資為被告並未超
速之判斷依據，亦有調查未盡之違背法令。上訴意旨指摘原判決
違法，尚非全無理由，應認原判決有發回更審之原因。
據上論結，應依刑事訴訟法第三百九十七條、第四百零一條，判
決如主文。
中    華    民    國  九十九  年    五    月   二十   日
                      最高法院刑事第十三庭
                          審判長法官  賴  忠  星
                                法官  呂  丹  玉
                                法官  吳      燦
                                法官  蔡  名  曜
                                法官  葉  麗  霞
本件正本證明與原本無異
                                      書  記  官
中    華    民    國  九十九  年    五    月  二十六  日
                                                     M

司法院資訊處製作；財團法人民間司法改革基金會備份。
